【裁判字號】    97,簡上,202
【裁判日期】    970605
【裁判案由】    侮辱罪
【裁判全文】
臺灣桃園地方法院刑事判決             97年度簡上字第202號
上  訴  人
即  被  告  丙○○
選任辯護人  楊景勛律師
上列上訴人因侮辱案件，不服本院96年度桃簡字第2698號中華民
國96年12月31日第一審判決（聲請簡易判決處刑案號：96年度偵
字第14854 號），提起上訴，本院管轄之第二審合議庭判決如下
：
    主  文
原判決撤銷。
丙○○公然侮辱人，貳罪，各處拘役參拾日，如易科罰金，均以
新臺幣壹仟元折算壹日；各減為拘役拾伍日，如易科罰金，均以
新臺幣壹仟元折算壹日。應執行拘役參拾日，如易科罰金，均以
新臺幣壹仟元折算壹日。緩刑貳年。
    事  實
一、丙○○係兆豐國際商業銀行八德分行（下稱兆豐銀行八德分
    行）之職員，因不滿銀行工會理事乙○○於該銀行之產業工
    會討論園地網站上張貼業已退休職員甲○○所委託之問卷調
    查資料，於民國95年10月19日下午1 時16分許，在桃園縣八
    德市○○路19號之兆豐銀行八德分行內，以電腦設備連接網
    際網路，在該銀行員工均得瀏覽得以共聞共見之產業工會討
    論園地網站上，以「為何不見乙○○再戰群雄？莫非僅能吠
    吠而已，可見是Ｘ本能，盡作些非人所為之事」等足以貶損
    乙○○社會價值之粗鄙言語，辱罵乙○○。復於同年月20日
    上午11時55分許，在前述兆豐銀行八德分行內，再以相同之
    手法在上開網站上以「請李兄保留最後值得被尊敬的靈魂，
    莫為出一小口氣而與魔鬼共舞！」等言語，影射乙○○為「
    魔鬼」，以此足以貶損乙○○社會價值粗鄙言語，辱罵乙○○。
二、案經甲○○及乙○○訴由臺灣桃園地方法院檢察署檢察官偵
    查後聲請簡易判決處刑。
    理  由
壹、程序部分：
一、按被告以外之人於審判外之言詞或書面陳述，除法律有規定
    者外，不得作為證據，刑事訴訟法第159 條第1 項固定有明
    文。然被告以外之人於偵查中向檢察官所為之陳述，除顯有
    不可信之情況外，得為證據；被告以外之人於審判外之陳述
    ，雖不符同法第159 條之1 至之4 之規定，而經當事人於審
    判程序同意作為證據，法院審酌該言詞陳述或書面陳述作成
    時之情況，認為適當者，亦得為證據；又當事人、代理人或
    辯護人於法院調查證據時，知有第159 條第1 項不得為證據
    之情形，而未於言詞辯論終結前聲明異議者，視為有前項之
    同意，同法第159 條之1 第2 項、第159 條之5 亦分別定有
    明文。又刑事訴訟法第159 條之5 的立法意旨在於傳聞證據
    未經當事人之反對詰問予以核實，原則上先予排除。惟若當
    事人已放棄反對詰問權，於審判程序中表明同意該等傳聞證
    據可作為證據；或於言詞辯論終結前未聲明異議，基於尊重
    當事人對傳聞證據之處分權，及證據資料愈豐富，愈有助於
    真實發見之理念，上開傳聞證據亦均得資為證據。經查：告
    訴人甲○○及乙○○於偵查中所為之陳述，固均係審判外之
    陳述而屬傳聞證據，惟被告及其選任辯護人就上開審判外之
    陳述，於本院審理中，知有該項證據，均未曾於言詞辯論終
    結前聲明異議，並表示同意作為本案證據，依前揭規定說明
    ，自有證據能力。
二、另本件認定事實所引用之卷內其餘卷證資料，並無證據證明
    係公務員違背法定程序所取得，被告及其選任辯護人於審判
    程序中復未於言詞辯論終結前表示異議，且卷內之文書證據
    ，亦無刑事訴訟法第159 條之4 之顯有不可信之情況與不得
    作為證據之情形，則依刑事訴訟法第159 條之5 之規定，本
    件認定事實所引用之所有文書證據，均有證據能力，合先敘
    明。
貳、實體部分：
一、訊據被告丙○○固不否認分別於上開時、地，以電腦設備連
    接網際網路，在該銀行員工均得瀏覽而可以共聞共見之產業
    工會討論園地網站上張貼前揭文字，且其所張貼之文字有侮
    辱到告訴人乙○○等情，然辯稱：伊係基於維護工會之利益
    而去發表前述言論，這些言論係要反擊乙○○云云。惟經查
    ：
  (一)告訴人乙○○於偵查中指訴：被告丙○○於95年10月19日下
    午1 時16分許，在產業工會討論園地發表「為何不見乙○○
    再戰群雄？莫非僅能吠吠而已，可見是Ｘ本能，盡作些非人
    所為之事」一語，以「吠吠」一詞指伊係狗在叫，並Ｘ本能
    ，盡作些非人之事，指伊不是人，又該產業公會討論園地只
    要是現職員工共計4 千多人輸入帳號及密碼就可以進入觀看
    等情明確（見96年度他字第559 號卷第20頁）；另參甲○○
    於偵查中另指訴：被告丙○○於95年10月20日上午11時55分
    許，在產業工會討論園地發表「魔鬼」等詞，係在描述乙○○等語綦詳（見同上偵查卷宗第20頁），復有網路留言列印
    資料2 紙在卷可按（見同上偵查卷宗第5 至6 頁），堪認被
    告丙○○分別於上開時、地在產業工會討論園地，以前開足
    以貶損告訴人乙○○社會價值之粗鄙言語，辱罵告訴人乙○○。
  (二)佐以被告丙○○於本院審理中自承：伊於95年10月19日當天
    所發表的言論，有侮辱到乙○○，又翌日所寫的「魔鬼」是
    有影射到乙○○等詞不諱（見本院97年度簡上字第202 號卷
    第53、57頁），足認被告丙○○確實有於前述時、地侮辱告
    訴人乙○○之情灼然。
  (三)至被告雖以前詞置辯，惟言論自由為人民之基本權利，憲法
    第11條固定有明文保障，國家應給予最大限度之維護，俾其
    實現自我、維護人性尊嚴、溝通意見、追求真理及監督各種
    政治或社會活動之功能得以發揮，然言論自由並非漫無界限
    ，其仍應有一定限度，亦即發表言論者，不得謾罵或涉及人
    身攻擊，而逾越表現自由之必要性及適當性。本件被告丙○○於多數人得以共見共聞之產業工會討論園地上發表前揭文
    字，該文字暗指告訴人乙○○為「動物」、「非人」或「魔
    鬼」，業已涉及人身攻擊，核與公共利益無關，顯非言論自
    由之範疇，是被告前開辯解，不足為採。
  (四)綜上，本件事證明確，被告犯行已堪認定，應依法論科。
二、按刑法第310 條誹謗罪之成立，必須意圖散布於眾，而指摘
    或傳述足以毀損他人名譽之具體事實，倘僅抽象的公然為謾
    罵或嘲弄，並未指摘具體事實，則屬刑法第309 條第1 項公
    然侮辱罪範疇，最高法院86年度台上字第6920號判決可資參
    照。查被告丙○○於產業公會討論園地網站上，在該銀行員
    工得以共見共聞之情形下，分別為前揭言詞，因被告丙○○
    僅係公然抽象地辱罵告訴人乙○○「吠吠而已」、「盡作些
    非人所為之事」及「魔鬼」，並未具體指摘告訴人乙○○係
    於何時、何地、作非人的事情等之具體事實，核被告丙○○
    所為，均係犯刑法第309 條第1 項之公然侮辱罪。被告所犯
    上開2 罪間，犯意各別，行為互殊，應予分論併罰。至聲請
    意旨認被告前述「請李兄保留最後值得被尊敬的靈魂，莫為
    出一小口氣而與魔鬼共舞！」等言語，亦公然侮辱甲○○云
    云。惟觀之被告丙○○於偵查及本院審理中供述，前述文字
    目的係回應黃世榮文件標題「李兄，放了罷」，其寫「請李
    兄保留最後值得被尊敬的靈魂」之意思，乃因甲○○對工會
    做了一些貢獻，其認為是值得尊敬的，其並無侮辱甲○○之
    意思，且僅希望甲○○退休後就過退休的生活，不要再管工
    會的事情等語（見同上偵查卷宗第20頁、本院97年度簡上字
    第202 號卷第53、54頁），互核黃世榮於95年10月20日11時
    11分許，發表「李兄，放了罷」，且文件內容載道：「我常
    在工會講，不以言廢人。李兄打破中銀老機關的階級傳統，
    對董事長、總經理公開指責甚至提告，替中銀工會定下了一
    些工會應有的原則與方向，非常值得肯定。可惜後來一些情
    緒化及不循體制的做法，讓我們這些工會後進無法跟隨，才
    黯然離開。不過，不在其位時，最好就不要干擾在其位者的
    行事。現在在做的人，也許和以前的人想法有落差，但不見
    得就不好，至少依現勢而行，會較適合。難道你認為捨我其
    誰，我們這些老的退了，天就塌了嗎？現在工會的事就由現
    在的會員去處理，你已不是會員，乙○○更不配當中銀工會
    會員，知所進退更能贏得尊敬，放了罷，有空來高雄看海遊
    河，請你吃海鮮吃到飽順便包回家，多好！」等語，此有網
    路留言列印資料1 紙在卷可參（見同上偵查卷宗第29頁），
    又徵之被告丙○○係於黃世榮發表上開文字後，於同日11時
    55分，在前述產業工會園地留言，且回應的文章即是「李兄
    ，放了罷」等詞，亦有同上之網路留言列印資料在卷足稽（
    見同上偵查卷宗第29頁），則綜觀上開情詞可知，被告丙○○確實係就甲○○過往對中銀工會所為之貢獻表達尊敬之意
    ，且為規勸甲○○退休後享受其退休生活，放下銀行是是非
    非，堪認主觀上並無貶抑甲○○人格之意思，而所稱「魔鬼
    」之人亦非指涉甲○○，其並無侮辱甲○○之意甚明，是此
    部聲請意旨容有誤會，但此不影響被告丙○○侮辱告訴人乙○○犯行之認定。又聲請意旨認被告丙○○於95年10月20日
    上午11時55分許所寫前開文字，係以一行為侵害甲○○及乙○○之人格法益，為想像競合犯之裁判上一罪關係，爰就侵
    害告訴人甲○○部份聲請不另為無罪諭知，附此敘明。末查
    被告犯罪之時間，均係在中華民國96年4 月24日之前，是其
    所犯符合中華民國九十六年罪犯減刑條例第3 條第1 項所定
    之減刑條件，均應依該減刑條例第2 條第1 項第3 款之規定
    ，減其宣告刑二分之一，故均減為如主文所示之刑，諭知易
    科罰金之折算標準，並定其應執行之刑。
三、原審以被告丙○○所犯前開公然侮辱罪事證明確，予以論罪
    科刑，固非無見，惟查：(一)被告丙○○上訴本院後，已與告
    訴人乙○○達成和解，此有和解同意書在卷可憑（見本院97
    年度簡上字第202 號卷第12頁）。原審未及審酌此情，尚有
    未合。(二)又本件被告丙○○於95年10月20日上午11時55分許
    所為之公然侮辱犯行，並非係以一行為侵害甲○○及乙○○
    人格法益之想像競合犯，已如前述，原審認同時侵害告訴人
    甲○○及乙○○，且未載明想像競合之法條，容有未洽。被
    告上訴指訴雖無理由，然原審判決既有上開可議之處，自應
    由本院予以撤銷改判。爰審酌被告丙○○犯罪之動機、目的
    、品行、犯罪時所受之刺激，兼衡其公然侮辱之行為對告訴
    人乙○○造成之損害程度，及其犯後態度等一切情狀，分別
    量處如主文所示之刑，並定其應執行之刑，且諭知易科罰金
    之折算標準。末查上訴人前均未曾因故意犯罪受有期徒刑以
    上刑之宣告，此有臺灣高等法院被告前案紀錄表在卷可參，
    其因一時失慮，致罹刑典，堪認其經此次科刑教訓後，應知
    所警惕，信無再犯之虞，且業已與告訴人乙○○達成和解，
    此有和解同意書1 件附卷可參（見97年度簡上字第202 號卷
    第12頁），是本院認為前開對其宣告之刑，以暫不執行為適
    當，爰依刑法第74條第1 項第1 款之規定，併予宣告緩刑2
    年，以啟自新。
據上論斷，應依刑事訴訟法第455 條之1 第1 項、第3 項、第36
9 條第1 項前段、第299 條第1 項前段，刑法第309 條第1 項、
第41條第1 項前段、第51條第6 款、第74條第1 項第1 款，中華
民國九十六年罪犯減刑條例第2 條第1 項第3 款、第7 條、第9
條、第10條，判決如主文。
本案經檢察官翁偉玲到庭執行職務。
中    華    民    國    97    年    6     月    5     日
                  刑事第七庭審判長法  官   蕭世昌
                                  法  官   劉為丕
                                  法  官   連雅婷
以上正本證明與原本無異。
本件不得上訴。
                                  書記官  張尹嫚
中    華    民    國    97    年    6     月    5     日


司法院資訊處製作；財團法人民間司法改革基金會備份。
